【裁判字號】    97,簡,361
【裁判日期】    971031
【裁判案由】    食品衛生管理法
【裁判全文】
臺北高等行政法院判決
                                       97年度簡字第361號
原      告  陳素嫻即詠荷美食小館
被      告  桃園縣政府
代  表  人  甲○○縣長）住同.
上列當事人間因食品衛生管理法事件，原告不服行政院衛生署中
華民國97年4 月8 日衛署訴字第0970011773號訴願決定，提起行
政訴訟。本院判決如下：
    主  文
原告之訴駁回。
訴訟費用由原告負擔。
    事  實
壹、事實概要：
    緣原告於網站（http://www.uhoo.com.tw/index.files/
    page0004.htm）刊登「檸檬香茅、紅球薑」食品廣告，宣稱
    「檸檬香茅．．．可與胃酸中和，達到健胃功效，也有利尿
    、促進血液循環和改善貧血效果。檸檬香茅湯頭濃郁．．．
    。紅球薑．．．對於西方醫學上難以根治的過敏性氣喘、過
    敏性鼻炎、異位性皮膚炎等有很不錯的功效！．．．紅球薑
    菌菇排骨湯鍋＄250 養生紅球薑苦瓜排骨湯鍋＄250 」等詞
    句，經苗栗縣衛生局於民國（下同）96年11月26日查獲，移
    送被告所屬衛生局查證，認定該廣告涉及誇大不實、易生誤
    解，被告乃以原告違反食品衛生管理法第19條第1項規定，
    依同法第32條第1 項之規定，以96年12月14日府衛食字第09
    60162302號行政裁處書（下稱原處分）處原告新台幣（下同
    ）3 萬元罰鍰。原告不服，提起訴願，經遭駁回，遂向本院
    提起行政訴訟。
貳、兩造聲明：
一、原告聲明：
    訴願決定及原處分均撤銷。
二、被告聲明：
    原告之訴駁回。
參、兩造之陳述：
一、原告主張之理由：
(一)苗栗縣衛生局認為原告引述各公家機關網站之檸檬香茅簡介
    是誇大不實、易生誤會，則該罰的是公家機構，為何不見衛
    生局署行文要求關閉網站，既是公認事實，何來誇大之有。
    雖行政罰不以故意過失為要件，但是若是1 個常讓人民犯法
    不自知，公家網頁可以，人民就要被處罰。原告沒有廣告、
    犯法意圖，所謂商業利益是只比沒有放香茅的火鍋多30元的
    成本。且註明原告有賣，但「也可以自己煮」，如果家庭主
    婦輕易可「自行料理」的湯品，並非原告獨門產品、生產特
    殊性。
(二)行政罰法第7 條規定，違反行政法上義務之行為非出於故意
    或過失者，不予處罰。第4 條規定，違反行政法上義務之處
    罰，以行為時之法律或自治條例有明文規定者為限。以解釋
    令處罰人民，請問廣告定義為何，原告已經在網頁教導如何
    製作香茅等湯鍋，這些都不是工廠生產的特定商品，既然非
    專有，該受到獎勵不是處罰，且香茅在市場、賣場、花市可
    買到。所謂的成分是來自公家機構網站，人人可得的食物材
    料，非原告生產，而原告並非網路店，沒有「紅球薑」此種
    食材，也無銷售意圖。
(三)香茅火鍋放3 根香茅，多30元，為養生植物，從政府機關轉
    錄有關養生療效資料，因為不是廣告，沒有藉此廣告的意圖
    ，也沒有就此謀取不當所得，原告付費的所有網站印製的傳
    單沒有相關文字，香茅是100 種產品中的1 種，餐館內從沒
    有紅球薑，也沒賣過，以此廣告招攬客戶，用什麼賣。
(四)原告引述自台北市政府民政局關於檸檬香茅資料介紹的是植
    物，若說他是廣告的1 種，憲法規定有關人民的權利義務須
    以法律定之，怎可用解釋令就把農作物的介紹當作廣告。原
    告傳單付費網站皆無此資料，足見無將之宣傳週知的意圖。
(五)信賴保護原則乃在保護人民對於國家正當合理的信賴，人民
    因信賴特定行政行為所形成之法秩序，而安排其生活或處置
    其財產時，不能因為嗣後行政行為之變更而影響人民之既得
    權益，使其遭受不可預見之損害。行政程序法第8 條規定：
    「行政行為，應以誠實信用之方法為之，並應保護人民正當
    合理之信賴。」原告引述政府機關網頁資料被罰，信任政府
    的公信力遭受不可預見的處罰，違反信賴利益保護原則。
(六)食品衛生管理法立法精神和目的，係為保障人民食品安全，
    若市政府民政局及農委會網站公示資料，表示有公信力這種
    養生食材，並不致因上述農產品簡介而造成人民認知錯誤。
(七)台北市政府對於類似案件以輔導協助為原則，被告對業者開
    單，不分情節輕重，不分有無故意，直接科以處罰，且依解
    釋令擴張解釋，違反比例平等原則。行政機關並非絕對、機
    械形式上平等，而係保障人民在法律上地位實質平等，基於
    立法目的，自得斟酌規範事物性質之差異而為合理之區別對
    待。國家公法行政所採取的處罰，係有助於「達成目的」措
    施，政府機關置於公家網頁之宣導，如農委會為農民農產品
    宣傳廣告，對於引用上述網頁植物介紹商家所為養生預防醫
    學，並不會導致負面目的，反而該獎勵。
(八)國家為達成目的所採取之行政措施和欲達成之目的間，應有
    相當平衡，機械性全部套用為了達成微小目的，造成人民損
    失。所謂合法手段、目的，及人民存在過度損害比例，顯不
    相當，違反比例原則。
二、被告主張之理由：
(一)按食品衛生管理法第19條第1 項：「對於食品、食品添加物
    或食品用洗潔劑所為之標示、宣傳或廣告，不得有不實、誇
    張或易生誤解之情形」，爰依同法第32條第1 項「違反第19
    條第1 項規定者，處新台幣3 萬元以上15萬元以下罰鍰；1
    年內再次違反者，並得廢止其營業或工廠登記證照；對其違
    規廣告，並得按次連續處罰至其停止刊播為止」規定。
(二)依行政院衛生署95年4 月12日衛署食字第0950014498號函釋
    略以：依據消費者保護法施行細則第23條規定：「廣告」指
    利用電視、廣播、影片、幻燈片、報紙、雜誌、傳播、海報
    、招牌、牌坊、電話傳真、電子視訊、電子語音、電腦或其
    他方法，可使不特定多數人知悉其宣傳內容之傳播。因此，
    透過各種媒體管道（包含網際網路之連結），可使不特定多
    數人知悉其宣傳內容，進而達到招徠商業利益之效果，即構
    成廣告行為。行政院衛生署84年12月30日衛署食字第840767
    19號函釋：．．．食品廣告如為推介特定食品，同時以就該
    產品所含成分，宣稱可達特定之生理功能或效果，則易使民
    眾誤認僅食用該品即可達到改善生理機能效果，已明顯誤導
    民眾正確均衡飲食之觀念，則違反食品衛生管理法規定。
(三)系爭廣告敘述「檸檬香茅．．．可與胃酸中和，達到健胃功
    效，也有利尿、促進血液循環和改善貧血效果，檸檬香茅湯
    頭濃郁．．．；紅球薑．．．對於西方醫學上難以根治的過
    敏性氣喘、過敏性鼻炎、異味性皮膚炎等有很不錯的功效！
    ．．．紅球薑菌菇排骨湯鍋＄250 ．．．」等文字，透過網
    際網路，可使不特定多數人知悉其宣傳內容，進而達到招徠
    商業利益之效果，即屬廣告行為，內容已涉及違反食品衛生
    管理法第19條規定「對於食品、食品添加物或食品用洗潔劑
    所為之標示、宣傳或廣告，不得有不實、誇張或易生誤解之
    情形」、「食品不得為醫療效能之標示、宣傳或廣告」及行
    政院衛生署公告之「食品廣告標示詞句涉及虛偽誇張或醫藥
    效能之認定表」中，涉及醫療效能及誇張或易生誤解之不得
    宣稱之詞句敘述。
(四)依食品衛生管理法規定：涉及醫療效能處20萬元以上1 百萬
    元以下罰鍰，涉及誇張或易生誤解處3 萬元以上15萬元以下
    罰鍰，被告念及原告經營小吃店，初次觸法，已從輕處以3
    萬元罰鍰。
(五)食品衛生管理法對於食品違規廣告之罰則，係以違規行為人
    為處分之對象，並無視該行為人係公司、法人、團體或個人
    而有不同之處分標準，亦無訂定限期改善後未改善再處分等
    規定。
    理  由
壹、兩造不爭之事實及兩造爭點：
    如事實概要欄所述之事實，業據提出網站（http://www.uho
    o.com.tw/index.files/page0004.htm ）下載資料、原處分
   為証，為兩造所不爭執，堪信為真，兩造爭點厥為：
一、系爭網站資料是否廣告？
二、系爭網站資料是否自政府網站所下載引用？是否不實、誇張
    或易生誤解？
貳、本院之判斷：
一、本件應適用之法條與法理：
（一）食品衛生管理法第19條規定：「（第1 項）對於食品、食
      品添加物或食品用洗潔劑所為之標示、宣傳或廣告，不得
      有不實、誇張或易生誤解之情形。」「（第2 項）食品不
      得為醫療效能之標示、宣傳或廣告。」
（二）食品衛生管理法第32條第1 項前段規定：「違反第19條第
      1 項規定者，處新台幣3 萬元以上15萬元以下罰鍰；違反
      同條第2 項規定者，處新台幣20萬元以上100 萬元以下罰
      鍰；．．．。」
二、系爭網站資料確屬廣告：
（一）按「廣告」係行為人經由某種傳播媒體或器具（廣告載具
      ），運用影像、言語、文字、圖片等表意方法，使不特定
      多數人得以共見共聞之特定意思內容，以實現特定目的─
      包括傳布特定觀念、提昇行為人之形象、促銷特定產品或
      服務。其要素有二：
    １、表達之內容：
        廣播電視法第二條第九款規定「稱廣告者，指．．．內
        容為推廣宣傳商品、觀念或服務者」，故若私經濟主體
        表達內容係對自身販售產品之描述及表達，可認定其具
        有「營利」之目的，自屬「推廣宣傳商品」廣告內容之
        表達。
    ２、載具之使用：
        即表達時所使用之載具，可使不特定多數人有機會得以
        「共見共聞」其表達之內容。
      I、廣告之內容必須透過載具之傳送，才能將表達內容之
          訊息讓大眾接收，因此廣告主在選擇載具時，必須考
          慮到使用廣告載具之成本以及該載具之訊息傳播效率
          ，但只要不特定多數人有「共見共聞」表達內容之機
          會，縱使機會不高，亦只是載具效率高低之問題，不
          能說見光率不高之刊登內容並非廣告。
      II、至於網路載具有其特殊性，因為網路世界是一個「分
          權」的世界，訊息不再由龐大之「通路」企業主（例
          如報紙、電視、廣播等事業）先予「集合」，再「合
          併流通」到「接收端」。反而是將訊息分散在各個獨
          立之網站內，由接收端之接收者逆向「尋找」網站獲
          取「訊息」。所以靜態之網站如何在最短的時間被找
          到並進入，乃是網路世界效率所面臨之議題，目前在
          技術上則是用強大的「搜尋引擎」來解決。故只要能
          在搜尋引擎上找得到之刊登內容，不特定多數人均有
          「共見共聞」之機會，即不得謂該刊登內容並非廣告
          。
（二）本案原告在其自身之網站上登載公司之名稱地址電話等資
      料訊息，並在其網站有「主廚推薦」、「各類菜單」、「
      檸檬香及茅紅球薑介紹」選項，載有「紅球薑美食上市」
      、「紅球薑菌菇（或綠竹荀）排骨湯鍋$250」、「養生紅
      球薑苦瓜排骨湯鍋$250」字樣，其刊載內容顯以消費者為
      對象，依其「表達內容」，可認定其目的在推銷其產品，
      吸引消費者購買其產品，具有營利目的，符合廣播電視法
      第二條第九款所稱「推廣宣傳商品」之要件，此與其他網
      站僅單純介紹香茅等植物所具有之功效，並不相同。且原
      告之網站在搜尋引擎之網站可以查到，原告亦未透過防火
      牆（firewall）或其他軟體將該網站封鎖為內部網路（
      intranet），其刊登內容不特定多數人均可「共見共聞」
      ，足証其所使用之網路載具，與一般電視、公車、Ｔ霸等
      載具，實質上並無不同，該網頁刊登之內容當然也是廣告
      ，與是否「測試中」無關，亦與該商品是否已實際銷售無
      關，原告主張該網路刊登並非廣告，其並無銷售之意思，
      且系爭網站是1 個測試中的網站，工程師暫時放置測試網
      站所介紹的植物，且伊從未販售紅球薑及香茅等商品，並
      非定義中的廣告云云，尚不足採。
三、系爭網站資料尚難証明自政府網站所下載引用，且係「不實
    、誇張或易生誤解」：
（一）本件原告於事實欄所揭網站刊登「檸檬香茅、紅球薑」食
      品廣告，宣稱「檸檬香茅．．．可與胃酸中和，達到健胃
      功效，也有利尿、促進血液循環和改善貧血效果。檸檬香
      茅湯頭濃郁．．．。紅球薑．．．對於西方醫學上難以根
      治的過敏性氣喘、過敏性鼻炎、異位性皮膚炎等有很不錯
      的功效！．．．紅球薑菌菇排骨湯鍋＄250 養生紅球薑苦
      瓜排骨湯鍋＄250 」等詞句，顯涉不實、誇張，易生誤解
      。
（二）原告雖主張前揭詞句係自政府網站所下載引用云云，惟並
      未舉証所引用政府網站之下載資料，又依其訴願理由書（
      2 ）所列之網址（http://www.ca.taipei.gov.tw/
      civil/imm/page/page_2 0 ge_20. htm台北市民政局，
      http://www.s1n.ks.edu.tw/plants/sanway/san1.htm 高
      雄縣國小http://www.s1n.ks.edu.tw/plants/sanway/s
      an1.htm 行政院農委會）上網查尋，亦不能証明前揭原告
      網站中有關「檸檬香茅、紅球薑」之資料係自政府網站所
      轉載，且系爭廣告詞句，已涉及醫療效能，已違反食品衛
      生管理法第19條第2 項之規定，原處分未依同法第32條第
      1 項規定，處以20萬元以上罰鍰，實已屬寬待。
四、從而，原處分依食品衛生管理法第19條第1 項、第32條第1
    項處原告最低額之3 萬元罰鍰，尚無違誤，訴願決定予以維
    持，亦稱正確。原告徒執前詞，訴請撤銷，為無理由，應予
    駁回。
肆、兩造其餘攻擊防禦方法均與本件判決結果不生影響，故不逐
    一論述，併此敘明。
據上論結，本件原告之訴為無理由，爰依行政訴訟法第236條、
第195第1項後段、第98條第1項前段，判決如主文。
中    華    民    國    97    年    10     月    31   日
                    臺北高等行政法院第二庭
                                    法  官  畢乃俊
上為正本係照原本作成。
本件以訴訟事件所涉及之法律見解具有原則性者為限，始得於本
判決送達後20日內向本院提出上訴狀並表明上訴理由，如已於本
判決宣示後送達前提起上訴者，應於判決送達後20日內補具上訴
理由（均按他造人數附繕本），且經最高行政法院許可後方得上
訴。
中    華    民    國    97    年    10     月    31   日
                                     書記官  陳圓圓


司法院資訊處製作；財團法人民間司法改革基金會備份。
